【裁判字號】    97,上易,106
【裁判日期】    970422
【裁判案由】    詐欺
【裁判全文】
臺灣高等法院高雄分院刑事判決         97年度上易字第106號
上  訴  人  臺灣高雄地方法院檢察署檢察官
上  訴  人  丁○○
即  被  告
選任辯護人  邱基俊  律師
            林岡輝  律師
上列上訴人等因被告詐欺案件，不服臺灣高雄地方法院96年度易
字第1490號中華民國96年11月29日第一審判決（起訴案號：臺灣
高雄地方法院檢察署95年度偵字第14025 號），提起上訴，本院
判決如下：
    主  文
原判決撤銷。
丁○○犯侵占罪，處有期徒刑壹年陸月，減為有期徒刑玖月。
    事  實
一、丁○○於民國90年間欲至中國大陸浙江省溫江市投資設立「
    溫州華甌有機肥製造有限公司」（下稱華甌公司），投資總
    金額為美金80萬元，分為4 股，每股股金為美金20萬元，力
    邀甲○○投資入股，甲○○同意投資半股即美金10萬元入股
    華甌公司，並於90年8 、9 月間先後匯款股金美金2 萬元、
    3 萬元予丁○○，以供丁○○作為華甌公司先期開辦所需之
    資金使用。嗣華甌公司於91年8 月13日在中國大陸浙江省完
    成設立登記後，丁○○以華甌公司尚需資金週轉為由，要求
    甲○○給付剩餘之股金美金5 萬元，甲○○乃陸續於92年5
    月6 日、同年8 月11日分別自華僑銀行、彰化銀行匯款美金
    1 萬4,000 元、1 萬4,300 元及美金1 萬2,000 元、9,700
    元至丁○○設於中國銀行溫州市永嘉縣分行帳號0000000-00
    00-000000-0 帳戶內。詎丁○○收受王精忠所匯入之美金10
    萬元後，竟意圖為自己不法之所有，僅將其中美金2 萬8,41
    0 元（以當時人民幣對美金之匯率8.27：1 計算，人民幣23
    萬4,951.7 元）入股華甌公司，將其餘之美金7 萬1, 590元
    侵占入己。
二、案經王精忠訴由台灣高雄地方法院檢察署檢察官偵查起訴。
    理  由
壹、程序方面：
  (一)按證人、鑑定人依法應具結而未具結者，其證言或鑑定意見
    ，不得作為證據，刑事訴訟法第158 條之3 定有明文。告訴
    人僅係發動告訴權之地位，其陳述關於犯罪事實內容部分，
    即屬基於證人地位而為，依前開法律規定，自應依法具結，
    其證言始得採為證據。本案偵查中檢察官以告訴人身分傳訊
    王精忠，本質上屬於證人，自應依法具結，檢察官未命告訴
    人王精忠於供前、供後具結，亦查無何依法不得令其具結之
    情形，而被告丁○○之辯護人既爭執證人即告訴人王精忠於
    偵查中未經具結之證詞之證據能力，揆諸前揭說明，證人王
    精忠於偵查中未經具結所為之陳述，依法自不得作為證據。
  (二)本判決其他所引用之證據資料（詳後引證據），其中傳聞證
    據部分，縱無刑事訴訟法第159 條之1 至第159 條之4 或其
    他規定之傳聞證據例外情形，亦因檢察官、被告與其辯護人
    或同意可作為證據使用，或未聲明異議，依刑事訴訟法第15
    9 條之5 第1 項、第2 項之規定，本院審酌該證據作成之情
    況，認為適當，應得為證據。
貳、實體部分：
一、訊據上訴人即被告丁○○固不諱言曾邀集告訴人王精忠投資
    華甌公司，且曾收受證人王精於90年8、9月間所匯寄之美金
    2萬元、3萬元股金，並於92年間為華甌公司向證人王精忠借
    款美金5萬元，另於92年5月6日、同年8月11日收受證人王精
    忠自華僑銀行、彰化銀行匯款美金1萬4,000元、1萬4,300元
    及美金1 萬2,000 元、9,700 元，而華甌公司嗣於92年12月
    15 日 召開之股東大會中認定證人王精忠股權為人民幣23萬
    4,951.7 元之事實，惟矢口否認有何詐欺或侵占之犯行，辯
    稱：我當時邀集王精忠投資華甌公司，一股股金是美金10萬
    元，王精忠當時僅投資半股即美金5 萬元，而王精忠事後於
    92年5 月及同年8 月間所匯之5 萬美元款項係我代華甌公司
    向他借貸之款項，並非股金，該筆借款嗣後亦已清償完畢，
    我並未再另行收受王精忠交付之其他股金，而因當時大陸法
    令不准以台灣人之個人名義在大陸成立公司，故我先在台灣
    成立華潤國際生物科技有限公司（下稱華潤公司），再以華
    潤公司名義至大陸設立華甌公司，且因華甌公司登記資本額
    僅有52萬美元，資本尚未募集完成，故各股東之股金尚未確
    認，我並未詐騙或侵占證人王精忠之股金云云。經查：
  (一)證人王精忠於原審審理時結證稱：92年我在福州作法會時，
    被告到福州向我借款美金5 萬元，我當時是向我表弟借錢轉
    借給被告，後來在法會後，被告在福州還有向我借一筆5 萬
    元人民幣，這二筆借款都有寫借據，借據上寫的借款人除了
    我，還有我太太李佩玲，我拿現金給被告時，我表弟在場拿
    錢給我，我再拿給被告，後來被告本金利息沒有還，所以我
    才到溫州打官司，官司打贏後用強制執行的方式，被告才還
    錢等語明確（原審卷第57、60頁）。又證人李佩玲於原審審
    理中亦證稱：92年4 月1 日被告代表華甌公司向我及王精忠
    借款5 萬元美金，當時我父親往生，我們去福建省洋嶼村老
    家作法會，被告去當地找我們說公司沒有錢還負債，廠商都
    來要錢，急需用錢，我就向那邊的親戚借人民幣，折算起來
    是美金5 萬元，另外又湊了一筆5 萬元人民幣，被告當時說
    借3 個月等語（原審卷第94頁），二人所證述有關被告以華
    甌公司名義借款美金5 萬元及5 萬元人民幣之時、地、過程
    互核尚屬一致，又證人即華甌公司股東吳政道於原審審理時
    結證稱：被告有向王精忠借美金5 萬元及5 萬元人民幣等語
    （原審卷第83頁），而證人吳政道與被告並無怨隙，自無甘
    冒刑事偽證罪責而故為不實證言之理，所述應屬可採，並與
    證人王精忠、李佩玲上揭證述之借款金額相符，而被告於92
    年4 月1 日以華甌公司名義向王精忠、李佩玲借款美金5 萬
    元，並約定分2 期歸還，清償日為92年9 月1 日，嗣因屆期
    未償，被告乃於92年9 月1 日復出具借款條，承諾於92年12
    月1 日清償完畢，此有被告以華甌公司名義出具之借款條2
    紙在卷可稽（偵字卷第67頁），被告雖辯稱借款條所記載之
    借款即為證人王精忠上揭於92年5 月及同年8 月間自台灣所
    匯之款項，然上揭借款條所記載之借款日為「92年4 月1 日
    」與證人王精忠事後匯款之日期明顯不同，且上開借款條上
    並未記載借款利息、利率為何，是借款之起始日期於此除確
    認實際借款日外，並無其他作用，況證人王精忠係於92年11
    月間始發覺遭被告詐騙情事（詳後述），在此之前，證人王
    精忠並未對被告有所懷疑，自無必要於92年5 月及同年8 月
    間匯款後，要求被告倒填借款日期至92年4 月1 日之理，佐
    以被告於95年10月31日偵查庭中經偵查檢察官詢以：「2003
    年4 月1 日是否有跟告訴人（即證人王精忠）借5 萬美元？
    」，被告答以：「有，但我已經還他了」等語觀之（偵卷第
    71頁），被告以華甌公司為名向證人王精忠借貸之美金5 萬
    元及5 萬元人民幣應係於92年4 月1 日所借貸，而與證人王
    精忠於92年5 月6 日及同年8 月11日分別匯款計美金5 萬元
    之款項無關之事實，應堪認定，被告上開所辯無非卸責之詞
    ，不足採信。
  (二)又證人王精忠於原審另結證稱：我與李佩玲、被告及其妻乙
    ○○於89年或90年間在高雄的華王飯店開會，當時被告邀集
    我投資有機肥公司，並說有美國、日本的博士參加，投資股
    金分為4 股，每股20萬元美金，我不想出那麼多，只同意出
    半股即美金10萬元，洽談後未久，被告要我先匯美金5 萬元
    當公司開辦費，我就分別匯美金2 萬元、3 萬元給被告，之
    後我回台後，被告打電話說公司沒有錢，要我再匯剩餘之美
    金5 萬元股金，因為當日匯款不能超過新台幣50萬元，我就
    分次匯款計美金5 萬元至被告設於溫州之銀行帳戶，後來我
    要查帳，被告拿不出來，我要求華甌公司召開股東會確認股
    金，我說有出資10萬美元股金，要求紀錄進去，但其他在場
    股東說被告說我只有23萬元人民幣的股金，被告當時沒有講
    話，也說不出為何我的股金只剩23萬元人民幣，我說不過其
    他股東，只好在92年12月15日之會議紀錄上簽名等語（原審
    卷第55至60頁），核與證人李佩玲於原審所結證稱：當時我
    與王精忠、被告及其妻乙○○在華王飯店談投資的事，被告
    說投資金額是美金80萬元，分成4 股，被告邀我們參加一股
    ，我們表示在台灣還有事業，只要參加1 股的一半即10萬元
    美金，被告說不用一次拿，其他股東都在美國和日本，不好
    召開股東會，因為不是在台灣投資，所以用美金，被告要我
    們先付開辦費2 萬元美金，以後再分次付款，我們剛開始是
    分別匯款2 萬元、3 萬元美金到被告帳戶，剩下5 萬元美金
    匯到大陸帳戶，後來在11月9 日在高雄澄色九月酒店內開會
    前一星期，我們知道事情不對，要求查帳，才知道股東其實
    都是台灣人，各股東後來約在高雄開會，股東己○○告訴我
    們，被告跟他說我們入帳的股款只有23萬元人民幣，我問被
    告怎麼辦？被告說要「喬」股權，我們要求被告還錢，被告
    為擔保我們的權利才在92年11月9 日在澄色九月酒店簽立4
    張本票，其中一張20萬元的本票是被告另外的借款，事後已
    經清償，剩餘3 張本票就是我們投資之股金扣除被告所指入
    帳的股權，但92年12月25日華甌公司召開股東大會時，其他
    股東仍不承認我們投入之股金，他們說那是被告和王精忠的
    事情，當時股東會會議紀錄上王精忠的股金23萬4,951.7 元
    人民幣之數額是被告告訴己○○的，我們最後沒辦法還是在
    會議紀錄上簽名等語（原審卷第92至98頁），就本案投資過
    程、股金、及事後發覺入股金額有異之情況互核相符，且被
    告並不否認證人李佩玲於其與證人王精忠討論投資案時在場
    ，證人即被告之妻乙○○亦證稱在華王飯店洽談投資事宜時
    ，有證人王精忠、李佩玲、乙○○及被告4 人在場等語（原
    審卷第99頁），是證人李佩玲上揭有關投資過程之證述自非
    憑空捏造，乃信而有徵。而證人乙○○雖於原審結證稱：當
    時在華王飯店討論投資案是被告與證人王精忠合起來一股10
    萬元美金等語（原審卷第100 頁），惟證人乙○○原係證稱
    ：第一次在華王飯店討論投資，因為被告資金不夠，請證人
    王精忠幫忙合作變成一股，一股股金為5 萬元美金等語（原
    審卷第99、100 頁），嗣經公訴人當庭質疑其所述之股金數
    額，證人乙○○乃又改稱係被告與證人王精忠合起來一股10
    萬元美金等語，前後反覆，且證人乙○○上開證述內容亦與
    被告自承剛開始一股是20萬元美金，後來變成一股10萬元美
    金等語（原審卷第62頁），有所矛盾，自難遽以採信。又卷
    附「華潤股東會議紀錄」（原審卷第120 頁背面），其內容
    實係商討華甌公司的事，此據證人吳政道證述明確（原審卷
    第85頁），且華甌公司原即由華潤公司所投資設立，有企業
    法人營業執照1 份在卷可稽（偵卷第35頁），而上開會議紀
    錄內容係記載有關溫州華甌公司廠務事宜，會議內容第1 項
    並記載「華潤公司股東登記確定股權... 推進：宋啟菱、主
    擔當：丁○○預定完成：2003.12.15」，與華甌公司嗣於92
    年12月15日召開股東會議確認股金之情相符，足見當日在高
    雄市澄色九月店內所召開之會議確係討論華甌公司股東股金
    事宜，而被告並不否認於92年11月9 日在高雄澄色九月店內
    分別簽發卷附面額各為台幣89萬7,000 元、84萬元、74萬元
    之本票3 張，合計總金額為台幣247 萬7,000 元，該款折合
    人民幣約為58萬9,76 1.9048 元（依卷附92年12月15日華甌
    公司會議紀錄所記載總投入資金00000000.58 元（RMB） ＝
    00000000.8元（NT）計算，當時人民幣對台幣之匯率約為1
    ：4.2） ，換算美金為7 萬1 , 313.4 美元（以匯率8.27計
    算），與華甌公司於92年12月15日股東大會中確認證人王精
    忠之股金23萬4,951.7 元人民幣（234951.7÷8.27＝2841 0
    ），合計約為美金9 萬9,723.4 元，將近10萬美元，符合證
    人李佩玲上揭以該3 紙本票擔保剩餘未入帳之股金之證言，
    且被告與證人王精忠間除前述之借貸關係，及為被告所不爭
    執並已返還之20萬元台幣借款與證人王精忠寄放之23萬元人
    民幣外，並無其他債權債務關係，佐以前述被告自承剛開始
    一股是20萬元美金等語，及前述證人王精忠於92年5 月及同
    年8 月間共計匯款非屬借款之5 萬美元等情觀之，被告於邀
    集證人王精忠入股時應係以一股20萬元美金為投資單位，證
    人王精忠嗣乃同意投資半股即10萬美元，且於華甌公司開辦
    之初已先行給付股金5 萬美元，並於92年5 月及同年8 月間
    再分別匯款股金計5 萬美元之事實，應堪認定。被告上揭所
    辯及證人乙○○上開證述，無非為卸責及迴護之詞，均無可
    採。
  (三)被告既已收受告訴人王精忠所出資之10萬美元股金，已如前
    述，茲據證人吳政道於原審審理時結證稱：當時我找被告提
    議作有機肥，成立華甌公司，當時只有講到募集的總資金，
    並沒有說每股幾元，因為不知道可以募集到多少金額，我們
    是募集台幣換美金後，再去換人民幣，在台灣都是和人家說
    台幣，我投資約台幣170 幾萬元，我聽被告說證人王精忠投
    資約台幣100 萬元等語（原審卷第83至90頁），核與被告於
    原審所供稱：華甌公司92年12月15日股東會時，股金還沒有
    確定，因為有的股金還沒有進來，公司資本額登記52萬美元
    ，要等全部募集完才能確認股金，人民幣23萬4,951.7 元（
    折算美金2 萬8,410 元、新台幣98萬6794元）是我交現金給
    己○○等語（原審卷第109 頁），大致相符，復與卷附華甌
    公司92年12月15日之股東會議紀錄之股東股金確認欄所載述
    「吳政道411419.5【（RM B），411419.5×4.2 ＝0000000.
    9 （NT）】、甲○○234951.7（RMB） 、宋啟菱0000000 （
    NT）、丙○○50萬元（NT）、柯世保50萬元（NT ） 、魏永
    和50萬元（NT）、戊○○50萬元（NT）、楊福隆50 萬 元（
    NT）、己○○100 萬（NT）」內容相符，顯見被告僅將告訴
    人所交付之入股金其中之人民幣23萬4,951.7 元（折算美金
    2 萬8,410 元）交給己○○，而將其餘之美金7 萬1,590 元
    侵占入己，至為明確，被告上開所辯，顯係事後卸責之詞，
    殊無足採，本案事證明確，被告之犯行堪以認定。
二、查被告收取告訴人王精忠所交付之股金10萬美元後，卻僅交
    出其中之人民幣234,951.7 元（美金28,410元）入股，將其
    餘之美金7 萬1,590 元侵占入己，核其所為，係犯刑法第33
    5 條第1 項之侵占罪，公訴人以刑法第339 條第1 項之詐欺
    取財罪起訴，尚有未洽，惟起訴社會基本事實相同，起訴法
    條應予變更。又被告行為後，刑法就罰金刑之規定已有修正
    ，依修正前刑法第33條第5 款規定：罰金刑應處銀元1 元以
    上；並應依修正前罰金罰鍰提高標準條例第1 條規定，就其
    原定數額得提高為2 倍至10倍，但法律已依一定比率規定罰
    金或罰鍰之數額或倍數者，依其規定。惟依94年2 月2 日修
    正公布、95年7 月1 日施行之刑法第33條第5 款規定：「罰
    金：新臺幣1,000 元以上，以百元計算之」，再依95年6 月
    14日增訂公布之刑法施行法第1 條之1 第2 項規定：「94年
    1 月7 日刑法修正時，刑法分則編未修正之條文定有罰金者
    ，自94年1 月7 日刑法修正施行後，就其所定數額提高為30
    倍，但72年6 月26日至94年1 月7 日新增或修正之條文，就
    其所定數額提高為3 倍」，比較修正前、後之罰金刑輕重，
    該罰金刑之最低刑度於修法後已有加重，故以95年7 月1 日
    修正公布施行前之規定對被告較為有利，依刑法第2 條第1
    項前段規定，應適用行為時之法律，亦即適用修正前規定科
    刑。
三、原審予以論罪科刑，固非無見，惟查被告所為，係犯刑法第
    335條第1項之侵占罪，已如前述，原審以刑法第339條第1項
    之詐欺取財論處，尚有未洽，被告上訴意旨，否認犯罪，檢
    察官循告訴人王精忠之請求，以原審量刑過輕提起上訴，一
    致指摘原判決不當，雖均無理由，惟原判決既有上開可議，
    仍應由本院將原判決予以撤銷改判；審酌被告為圖私利，罔
    顧其與告訴人王精忠多年之朋友情誼，利用境外投資查證不
    易之漏洞，侵占告訴人王精忠所投資之款項，且犯後飾詞狡
    辯，毫無悔意，亦未與證人王精忠和解，賠償證人王精忠之
    損害，惡性非輕，惟念其並無前科紀錄，有台灣高等法院被
    告前案紀錄表1份在卷可參等一切情節，量處如主文第2項所
    示之刑，又本案被告犯罪時間在96年4 月24日以前，合於中
    華民國96年罪犯減刑條例第3 條第1 項第15款之減刑規定，
    應減其宣告刑2 分之1 為有期徒刑9 月。
據上論斷，應依刑事訴訟法第369條第1項前段、第364條、第299
條第1 項前段、第300 條，刑法第335 條第1 項，刑法施行法第
1 條之1 ，中華民國96年罪犯減刑條例第2 條第1 項第3 款、第
7 條，判決如主文。
本案經檢察官郭振昌到庭執行職務。
中    華    民    國    97    年    4    月    22    日
                  刑事第三庭    審判長法  官  周賢銳
                                      法  官  黃仁松
                                      法  官  黃憲文
以上正本證明與原本無異。
不得上訴。
中    華    民    國    97    年    4    月    22    日
                                      書記官  施耀程
附錄本件判決論罪科刑法條：
中華民國刑法第335 條
（普通侵占罪）
意圖為自己或第三人不法之所有，而侵占自己持有他人之物者，
處5 年以下有期徒刑、拘役或科或併科1 千元以下罰金。
前項之未遂犯罰之。


司法院資訊處製作；財團法人民間司法改革基金會備份。
